臺灣高等法院刑事判決　　　　　　　 96年度勞安上訴字第7號
　上　訴　人　臺灣桃園地方法院檢察署檢察官
　被　　　告　甲○○
上列上訴人因被告業務過失致死案件，不服臺灣桃園地方法院96
年度訴字第1344號，中華民國 96年7月31日第一審判決（起訴案
號：臺灣桃園地方法院檢察署95年度偵字第6069號），提起上訴
，本院判決如下：
    主  文
上訴駁回。
    理  由
一、公訴意旨略以：被告甲○○為「龍明貨運有限公司」（下稱
    龍明公司，址設桃園縣龍潭鄉○○路○段五一五號）之負責
    人。王而昌（所涉業務過失致死罪，業經判決確定）與潘世
    恩均受雇於甲○○，王而昌擔任「龍明公司」附設車輛保養
    場技工，潘世恩則擔任「龍明公司」貨車駕駛員。甲○○依
    勞工安全衛生法第5條第1項及勞工安全衛生設施規則第 116
    條第 1款規定，對於機械、器具、設備等引起之危害應有符
    合標準之必要安全衛生設備及應要求駕駛者或有關人員於貨
    車維修作業時，所有人員已遠離該車輛，始可起動。詎疏未
    注意及此，未要求王而昌落實上開規定，致王而昌於民國（
    下同）94年6月19日下午4時許，在公司車輛保養場內從事車
    牌號碼 ＮＭ－591號貨車維修作業時，未注意潘世恩仍於該
    車車底情形下，即貿然起動車輛，導致潘世恩被貨車輾壓，
    受有臚骨開放性骨折等傷害，當場死亡，因認被告甲○○涉
    犯刑法第276條第2項之業務過失致死罪嫌云云。
二、按犯罪事實應依證據認定之，無證據不得認定犯罪事實；又
    不能證明被告犯罪者，應諭知無罪之判決，刑事訴訟法第15
    4條第2項及第301條第1項分別定有明文。而所謂認定犯罪事
    實之證據，係指足以認定被告確有犯罪行為之積極證據而言
    ，該項證據自須適合於被告犯罪事實之認定，始得採為斷罪
    資料，如未能發現相當證據，或證據不足以證明，自不能以
    推測或擬制之方法，以為裁判之基礎（參照最高法院29年上
    字第3105號、 40年臺上字第86號及30年上字第816號判例意
　　旨）。另按消極的犯罪，必以行為人在法律上具有積極的作
　　為義務為前提，此種作為義務，雖不限於明文規定，要必就
  　法律之精神觀察，有此義務時，始能令負犯罪責任。而刑法
    上業務過失致死罪之成立，以行為人於執行業務之過程中，
  　對於死亡結果之發生，應注意並能注意而不注意為成立要件
    （參照最高法院31年上字第2324號、26年上字第1754號判例
    意旨），是以行為人須有防止死亡結果發生之注意義務，且
    客觀上無不能注意之情事，而於執行業務過程中竟疏未注意
    ，違反其注意義務，導致死亡結果發生，始能令其就該有預
    見可能性之死亡結果負業務過失致死之罪責。
三、被告甲○○經合法傳喚無正當理由不到庭，爰不待其陳述逕
    行判決，合先敘明。
四、查公訴人據以認被告甲○○涉犯上揭犯行，無非係依被告甲
　　○○、王而昌之供述，證人鄭瑞進之證言，行政院勞工委員
  　會北區勞動檢查所94年8月10日勞北檢綜第 0941012470號函
    、臺灣桃園地方法院檢察署驗斷書、相驗屍體證明書及現場
    照片等為其主要論據，而認被告甲○○既為王而昌及被害人
    潘世恩任職之龍明公司之負責人，竟未落實要求公司之車輛
    維修人員王而昌應遵守貨車進行維修作業時，應令所有人員
    遠離車輛始可起動之規定，致王而昌疏未注意遵守該規定而
　  在被害人潘世恩未遠離車輛仍在車輛底下之情況下，即起動
    車輛，因而肇致本件事故之發生，其就被害人潘世恩之死亡
    結果自有過失。訊據被告甲○○於警詢及偵查中固供承係龍
    明公司之負責人，並有僱用王而昌及被害人潘世恩分別擔任
    公司附設之車輛保養場技工及貨車駕駛員，而於上開時地王
　　而昌因從事車牌號碼ＮＭ－591號貨車維修作業時，不慎將
  　仍在該車車底之被害人潘世恩輾壓受傷死亡等事實，而被害
    人潘世恩因本件事故受有臚骨開放性骨折終致不治死亡等情
    ，並經臺灣桃園地方法院檢察署檢察官督同法醫師相驗屬實
    ，有相驗筆錄、相驗屍體證明書、驗斷書及相驗照片等在卷
    可稽，惟被告甲○○堅詞否認涉有業務過失致人於死之犯行
    ，辯稱：事故發生時伊沒有在現場，伊到現場時，潘世恩已
    經被壓在車下面了，伊應無過失責任云云，經查：本案發生
    之經過，依同案被告王而昌於警詢時供稱：當時潘世恩說要
    幫伊調營業貨運曳引車 ＮＭ－591號的煞車，當時車輛手煞
    車部份是鬆開的狀況，並由天車將車輛後輪吊起，他當時幫
    伊時有跟伊說等車輛維修好時順便幫他的車看一下，因只差
    調煞車部份所以便答應他，當時伊便到後面收拾地上工具，
    並將天車放下讓後輪著地以便讓他調煞車鬆緊，當伊剛要放
    天車時突然吊勾脫落鉤，車輛便掉下順勢往伊方向滑過來，
    當時伊並不知道潘世恩人正在車底下，而當伊發現潘世恩時
    ，他已經在車子車頭右後方輪子底下，當時沒聽見潘世恩叫
    的聲音云云，嗣於偵查時供稱：當時伊在修 ＮＭ－591號車
    ，潘世恩是開另一部車回來，希望伊幫他修，因為他希望能
    趕快修他的車，所以先幫伊的忙。當時 ＮＭ－591號車的車
    輪吊高，潘世恩躺在後輪那邊面朝上，幫伊調後輪剎車，伊
    就去收工具…，突然車子掉下來，當時車子吊高約20公分，
    掉下後往後滑動，就壓到死者上半身云云，惟依證人即當時
    在場之鄭瑞進於偵查中具結證稱：事故發生當時伊在潘世恩
    旁邊的那台車子作業，伊在那台車子底下作保養工作。伊知
    道王而昌、潘世恩他們在隔壁台修理車子，潘世恩過去王而
    昌的車子那邊。伊有聽到王而昌在喊說要發動車子，目的應
    該是要請人看車子底下有沒有漏油，伊有聽到車子發動的聲
    音，車子一發動就往前衝，天車就被拉著走，伊聽到他連續
    發動二次的聲音云云，並參以卷附之驗斷書、現場照片及死
    者之照片等，被害人潘世恩係因頭部遭車輛輾壓受有顱骨開
    放性骨折等傷當場死亡，王而昌固否認事故發生當時有發動
    車輛之情，並供稱當時係在旁收拾工具，被害人係因吊鉤脫
    落致車輛掉落滑動而遭輾壓致死云云，惟本件事故發生原因
    經送行政院勞工委員會北區勞動檢查所鑑定結果，亦認本件
    災害原因可能為王而昌維修車號ＮＭ－591號貨車之離合器
    總泵時，並請潘世恩幫忙查看車底離合器分泵作動情形，惟
    在被告啟動引擎時，可能在排檔未處於空檔或誤動排檔情形
    下，造成車子往前衝，碾壓位於車底之潘世恩頭頸部，造成
    潘世恩死亡，此有該所94年8月10日勞北檢綜字第094101247
    0 號函暨所附職業災害檢查報告書在卷可參（見94年相字第
    1045號卷第41頁），而依該鑑定報告就災害原因分析，均未
    言及本案有吊鉤脫落之情形，顯已將此可能性排除，且車輛
    之起動，依物理作用，若未有其他外力，除經人為起動外，
    實難想像靜止之車輛會自行移動，是案發當時應係由王而昌
    啟動車牌號碼ＮＭ－591號貨車不慎輾壓仍於車底之被害人
　　潘世恩頭頸部，致被害人潘世恩死亡無訛，此王而昌因而所
  　涉業務過失致死犯行，並經臺灣桃園地方法院96年度壢簡字
    第794號判處有期徒刑六月確定，有該刑事判決影本乙份附
    卷可參。次查，勞工安全衛生設施規則第116條第1款固規定
    ：「雇主對於就業場所作業之車輛機械，應規定駕駛者或有
    關人員負責執行左列事項：一、除非所有人員已遠離機械（
    駕駛者等依規定就位者除外），否則不得起動」，且依上開
    北區勞動檢查所之報告亦認龍明公司負責人即被告甲○○未
    要求維修人員落實該規定，就本件勞動災害之發生亦同有過
    失。惟查車輛本身為堅硬的金屬製品，若撞及柔軟之人身，
    必對人體造成傷害甚或取人性命、因此移動車輛，不論在維
    修中或在一般道路上正常駕駛，均為危險活動，故駕駛員在
    移動車輛時，自當注意車輛前、後、左、右附近區域及底部
    是否有人員走動或躺臥，以避免人員被車輛撞擊或輾壓而發
    生傷亡事故，此為一般具有智識、經驗之人所通知之事，況
    王而昌係以維修車輛為業之人，其就此當知之甚詳，且更應
    加以注意，此同案被告王而昌於上開警詢時亦供稱伊當時並
    不知道潘世恩正在車底下云云，是縱被告甲○○未按規定告
    知王而昌在維修車輛時，應令所有人遠離車輛，然依王而昌
    之年齡、智識程度及以維修車輛為業等情以觀，根本不待甲
    ○○之告知，王而昌自當清楚於移動車輛時，應令所有人遠
    離車輛，以避免發生職業災害，況依王而昌及證人鄭瑞進上
    揭供、證述，本件係被害人潘世恩主動前來欲協助王而昌進
    行貨車維修相關作業，被害人潘世恩既為從事工作之人，又
    何來遠離機械之可言，而被告甲○○於案發時復未在現場，
    對於被害人潘世恩自行進場欲協助王而昌修理車輛乙節毫無
    所悉而無從制止，而王世昌明知於貨車維修作業時，應注意
    所有人員應已遠離該車輛，始可啟動車輛，詎其竟疏未注意
    及此，自行決定准許被害人潘世恩靠近車輛，並貿然啟動車
    輛，致車輛往前衝，導致在該貨車下方工作之被害人潘世恩
    頭頸部遭碾壓，造成被害人潘世恩當場死亡，堪認本件被害
    人潘世恩之死亡結果，係由王而昌個人之疏失所導致，是綜
    上所述，被告甲○○固有違反上開規定之情，惟其違反規定
    ，對於本件被害人潘世恩之死亡結果，並無因果關係存在，
    此外，復查無其他積極證據足以證明被告有公訴人指訴之過
  　失致人於死犯行，被告所辯，應堪採信，被告犯行尚屬不能
    證明，原審因而以不能證明被告犯罪，而為被告無罪之諭知
　　，經核並無不合，檢察官認本件被害人潘世恩之死亡結果，
  　非僅王而昌個人之疏失所導致，被告就被害人潘世恩之死亡
    亦有因果關係，而應同負業務過失致死之責，惟依上所述，
    尚難認有理由，應予駁回。
據上論斷，應依刑事訴訟法第368條、第371條，判決如主文。
本案經檢察官黃全祿到庭執行職務。
中　　華　　民　　國　　96　　年　　12　　月　　13　　日
 　　　　　 刑事第五庭    審判長法　官　吳  敦
                                法　官　陳祐治
                                法　官　張傳栗
以上正本證明與原本無異。
檢察官如不服本判決，應於收受送達後十日內向本院提出上訴書
狀，其未敘述上訴之理由者並得於提起上訴後十日內向本院補提
理由書（均須按他造當事人之人數附繕本）。
                                書記官  李佩真
中　　華　　民　　國　　96　　年　　12　　月　　13　　日
